最高法院民事判決　　　　　　九十六年度台上字第一一四一號
上　訴　人　甲 ○ ○
訴訟代理人　胡 宗 智律師
被 上訴 人　乙 ○ ○
　　　　　　丙 ○ ○
　　　　　　丁 ○ ○
　　　　　　戊 ○ ○
　　　　　　己○○○
　　　　　　庚 ○ ○
　　　　　　辛 ○ ○
　　　　　　壬 ○ ○
　　　　　　癸 ○ ○
　　　　　　子 ○ ○
　　　　　　丑 ○ ○
　　　　　　寅 ○ ○
上列當事人間租佃爭議事件，上訴人對於中華民國九十四年九月
二十七日台灣高等法院台中分院第二審判決（九十四年度上字第
一九○號），提起上訴，本院判決如下：
    主  文
原判決廢棄，發回台灣高等法院台中分院。
    理  由
本件被上訴人主張：坐落彰化縣埔鹽鄉○○段五八二、五八六號
土地二筆面積依序三四○、一七六七平方公尺（下稱系爭土地）
為伊十二人共有，經兩造訂定私有耕地三七五租約，迨民國九十
一年十二月三十一日租期屆滿時，伊以不再續租及上訴人廢耕為
由，向埔鹽鄉公所申請收回自耕，惟上訴人嗣提出續租申請，並
經該公所核定准自九十二年一月一日起至九十七年十二月三十一
日止續訂租約六年。伊不服此項核定，乃以上訴人非因不可抗力
繼續一年以上不為耕作為由，於九十三年四月二十七日向上訴人
發函表示終止租約，由該公所就兩造租佃爭議事件進行調解未果
。因上訴人自七十九年間起迄無繼續耕作之事實，該公所本不應
准許上訴人續租之申請，故上開續訂租約應認自始無效而不存在
。縱認該續訂租約有效，則上訴人非因不可抗力已達數年不為耕
作，依耕地三七五減租條例第十七條第一項第四款規定，伊仍得
終止租約收回耕地。是首開三七五租約業因租期屆滿而消滅，該
續訂租約為不合法，縱屬合法，伊亦已聲明終止租約，兩造間租
佃關係自不存在，上訴人占有系爭土地即屬無權占有等情，爰本
於所有權之物上請求權，求為確認兩造間系爭耕地三七五租約之
租佃關係不存在，及命上訴人將系爭土地交還伊之判決。
上訴人則以：伊向埔鹽鄉公所申辦休耕業經核准在案，該公所並
以耕地三七五減租條例第十九條第一項第二款之情形核定被上訴
人不得收回自耕，則於該續訂租約所約定之期間內，伊無庸將系
爭土地交還被上訴人等語，資為抗辯。
原審維持第一審所為上訴人敗訴之判決，駁回其上訴，無非以：
被上訴人主張系爭土地為伊共有，伊於九十三年四月二十七日寄
發員林郵局第一四三號存證信函表示終止耕地租約已行送達之事
實，為上訴人所不爭，且有土地登記謄本、台灣省彰化縣私有耕
地租約書、耕地租約期滿收回耕地申請書、埔鹽鄉公所核定承租
人續訂租約通知書、存證信函、回執及同公所調解不成立函影本
等為證，堪信為真實。按依耕地三七五減租條例第十七條第一項
第四款規定耕地租約在租佃期限未屆滿前，非有「非因不可抗力
繼續一年不為耕作」之情形，不得終止。所謂不可抗力而不為耕
作，應指於特殊情事如天災、地變，承租人無法耕作，或縱然耕
作亦屬無益，承租人無決定之餘地，不得不停止耕作者而言，否
則如無特殊情事，承租人擅自決定是否耕作，徒閒置地利，或反
使土地不予利用，當失該條例保護承租農民及地盡其利之立法良
意。查埔鹽鄉公所就系爭土地休耕情形函覆稱：(一)系爭土地於八
十九年一期開始申辦休耕，係葉女（即上訴人）自行參加農委會
「水旱田利用調整計畫」，經本所勘查結果符合。(二)此休耕係葉
女自行向本所申請辦理，非屬強迫性休耕。若原耕作者不參加此
休耕計畫，得依個人意願自行耕作。(三)系爭土地九十一年間休耕
種植之田菁，為參加「水旱田利用調整後續計畫」規定之綠肥物
，因以休耕期間蓄養地力，種植田菁期間承作人雖不必施肥，但
仍須負起整地，翻埋綠肥等田間管理工作之責。(四)系爭土地於休
耕期間須依規定種植綠肥作物，綠肥作物均為不可收獲，無經濟
價值之作物等語，上訴人亦自承其休耕已有二、三年以上，復有
該公所農戶種稻及輪作、休耕申報書為憑，堪認上訴人在系爭土
地休耕達一年以上。依上開埔鹽鄉公所函所示，上訴人雖係配合
政府政策而休耕，但上訴人之休耕係自願性，非屬政府強迫性休
耕，尚不具任何不可抗力之事由，自應認其休耕已構成非因不可
抗力繼續一年不為耕作之情事，被上訴人自得終止租約。上訴人
雖辯以伊於休耕前曾向埔鹽鄉公所人員查詢佃農耕作三七五之土
地是否申請休耕而無被佃主收回土地之虞，均經回答可以辦理休
耕轉作田菁，且不會被佃主收回，因有內政部七十九年十一月十
九日台內地字第八四八四九四號函示足據，暨請求向內政部函
查依其自願性休耕是否有上揭條例第十七條第一項第四款規定之
適用云云，惟原審為事實審，職責為認定事實、適用法律，關於
法律之適用乃法院之職權，至於埔鹽鄉公所人員所陳及前開內政
部函示，縱有如上訴人所指述情形，亦僅係其等個人意見，不得
拘束法院之判決。況前揭條款明載以「非因不可抗力」之事由為
要件，若已具備此要件而任意性休耕者仍不准許地主收回，將違
反此條款立法本旨，上訴人所辯實不足取，亦無另向內政部函查
之必要。參以耕地三七五減租條例第十六條第一項「承租人應自
任耕作，不得將耕地全部或一部轉租於他人」之規定，即有關耕
地租賃之目的在於保護承租人或佃農因承租耕地，須自躬其力以
耕作維生，避免投機巧利，否則即無保護之必要。上訴人於休耕
期間固依規定種植田菁，並依規定於種植田菁期間須負責整地、
翻埋綠肥等工作，但田菁除作為綠肥作物外，為不可收獲，屬無
任何經濟價值之植物，上訴人亦未舉證證明於種植田菁期間有整
地、翻埋系爭田地等田間管理工作，顯然其於種植期間，即放任
田菁生長，故上訴人辯稱伊在系爭土地上有種植田菁，並非休耕
云云，核與上述立法目的不符，為不可採。系爭土地非不得供作
耕作之地，參酌系爭土地自八十九年一期開始辦理休耕，埔鹽鄉
公所函稱系爭五八二、五八六號土地八十九年間第一、二期上訴
人領取之獎勵金計為依序新台幣（下同）二千四百六十元、一萬
四千七百六十元，而兩造間約定之租金依次為每年稻谷一三四、
六九八台斤，有租約可憑，兩造合意折算租金之標準以九十四年
第一期稻谷之價格為計算，按九十四年第一期每公斤蓬萊谷十九
元、在來谷二十元，此有埔鹽鄉農會函足參，取二者平均值十九
．五元為一般稻穀之價格，則上訴人於八十九年間應繳付之租額
按序為一千五百六十八元、八千一百六十七元，其當年因休耕所
受利益即分別為八百九十二元、六千五百九十三元，合計七千四
百八十五元，該受益金額為年度尚可得之金錢，但不足每人每年
扶養親屬扣除額七萬二千元甚鉅，因此上訴人申請休耕後是否請
領政府補助款以維生計，令人生疑。況上訴人有子女五人得以供
養，有戶籍謄本可證，足見上訴人並非依靠耕作系爭土地或領取
休耕獎勵金資為經濟來源。被上訴人主張系爭土地並無不可抗力
之情況下，上訴人已廢耕多年，符合前揭耕地三七五減租條例第
十七條第一項第四款所指法定終止之情形，即堪採信。綜上，被
上訴人就系爭土地終止耕地租約，尚無不合。被上訴人既為系爭
土地所有權人，該耕地租約已經終止，則被上訴人請求確認兩造
間系爭耕地三七五租約之租佃關係不存在，及請求上訴人交還土
地，應予准許等詞，為其判斷之基礎。
惟查上訴人於原審一再抗辯：「伊係配合政府休耕政策依法辦理
休耕，且有輪作田菁，並無廢耕或不為耕作之情形。又系爭耕地
於九十年二期作伊依法翻耕，九十一年一期作、二期作轉作田菁
．．。伊在系爭耕地上種植田菁或翻耕，均依法施作，並經埔鹽
鄉公所派員查核可稽」、「田菁的作用是養地、施肥。．．轉作
田菁的部分鄉公所的人會到現場來查看，有種植的話，補助款才
會下來」等情（見原審卷六四、一五○至一五二、二○五至二○
六頁），稽諸埔鹽鄉公所於九十四年六月間函附之八十九年第一
期至九十三年第一期作農戶種稻及輪作、休耕申報書關於核定面
積欄下方輪作作物別、休耕等項且分別記載：「田菁」、「翻耕
」等字樣（見同卷九一至一○五頁），此攸關上訴人是否依法辦
理休耕轉作田菁及其已否廢耕之認定。原審未遑詳查論及，遽謂
：「上訴人未舉證證明於種植田菁期間有整地、翻埋系爭田地等
田間管理工作，顯然其於種植期間，即放任田菁生長」、「上訴
人已廢耕多年」云云，為不利上訴人之論斷，尚嫌速斷。次查內
政部七十九年十一月十九日台內地字第八四八四九四號函稱：
「如承租人因配合政府稻田轉作計畫休耕經核定有案者，應無耕
地三七五減租條例第十七條第四款規定之適用」，卷附九十三年
六月間埔鹽鄉公所耕地租佃委員會調解程序筆錄四之(四)經辦人員
陳述欄復記載：「因配合政府稻田轉作計畫經核定有案者，無耕
地三七五減租條例第十七條第一項第四款規定之適用」（見一審
卷八頁）。而依上開埔鹽鄉公所函所示，上訴人係配合政府政策
而休耕，上訴人又於休耕期間依規定種植田菁，為原審所確定之
事實。準此而言，上訴人就系爭土地固於八十九年第一期開始申
辦休耕，但係經埔鹽鄉公所核准休耕，其休耕種植田菁倘屬合法
，即不能指其不為耕作，構成終止租約之原因。被上訴人依耕地
三七五減租條例第十七條第一項第四款規定終止租約，自不生終
止之效力。乃原審見未及此，遽為上訴人敗訴之判決，自有可議
。上訴論旨，指摘原判決不當，求予廢棄，非無理由。
據上論結，本件上訴為有理由。依民事訴訟法第四百七十七條第
一項、第四百七十八條第二項，判決如主文。
中　　華　　民　　國　九十六　年　　五　　月　 十八　 日
                      最高法院民事第三庭
                          審判長法官  吳　正　一
                                法官  劉　福　聲
                                法官  黃　義　豐
                                法官  簡　清　忠
                                法官  陳　碧　玉
      本件正本證明與原本無異
                                      書  記  官
中　　華　　民　　國　九十六　年　　五　　月　三十一　日
                                                      v
